【裁判字號】    89,上,515
【裁判日期】    900403
【裁判案由】    侵權行為損害賠償
【裁判全文】
臺灣高等法院臺中分院民事判決      八十九年度上字第五一五號
      上  訴  人    台中汽車客運股份有限公司
      法定代理人    張啟仲
      訴訟代理人    吳志清律師
      被  上訴人    丙○○    .
                    己○○    .
                    戊○○    .
                    丁○○    .
                    乙○○    .
                    甲○○    .
      共      同
      訴訟代理人    洪錫欽律師
右當事人間侵權行為損害賠償事件，上訴人對於中華民國八十九年九月五日臺灣臺中
地方法院第一審判決（八十八年度訴字第二二四０號），提起上訴，本院判決如左：
      主      文
上訴駁回。
第二審訴訟費用由上訴人負擔。
      事      實
一、上訴人聲明請求判決：(一)原判決關於上訴人敗訴部分廢棄。(二)右廢棄部分，被上
    訴人在第一審之訴及假執行之聲請均駁回。(三)訴訟費用由被上訴人負擔，其事實
    上之陳述及所用證據除引用第一審判決書記載部分外，並補稱：(一)系爭大客車之
    煞車痕依刑事程序相驗卷附警繪現瑒圖載為一．六公尺，汽車在乾燥柏油路面行
    駛其時速二十公里時新築路面煞車距離為一．八公尺，一至三年路面煞車距離則
    為二．○公尺，依此情形，系爭車禍發生前大客車之速度顯不逾時速二十公里。
    (二)本件被害人係頭部外傷致臚內出血而死亡，本件被害人於車禍發生時，並未依
    交通法令規定配戴安全帽，此等違規行為與本件死亡結果，自難謂無相當因果關
    係，原審法院就此雖依被上訴人提出之安全帽內部頭頂上方處留有明顯血跡，而
    為相反之判斷，惟大客車距離僅有一．六公尺時速不及二十公里，此種車速參以
    現場圖示，機車尚在大客車前保險桿下之情形，撞擊力量應非重大，被害人倘確
    實戴用安全帽頭頂部分既有安全帽保護，安全帽並未變形或破損，帽內頭頂應無
    挫裂傷致出血之可能，故該項安全帽內血跡，不僅不足為當時戴於頭部之認定，
    抑且因該血跡係遭他部分外傷流血而濺染，適足為未依規定配戴之證明，何況依
    相驗卷附驗斷書記載，被害人頭頂部並無因碰撞所生之傷口，則安全帽內部之血
    跡，係置於機車掛籃，因被害人其他部位受傷流血而濺沾者，尤堪認定，從而應
    依過失相抵法則減輕賠償金額。(三)原審法院認台中市葬儀同業公會函載通常費用
    標準為可採而就式場費用以其最高額三萬元計算，惟就誦經費用核定為十五萬元
    ，則倍簁於該函所載三萬六千元至六萬元，應有未洽，此外原審判決於式場費用
    外，加計牌樓橫布二萬四千元，縱非重複其金額亦逾必要範圍。(四)汽車客運業，
    因機器踏車及自用車輛日漸普及，道路交通壅擠，經營困難年有虧折，僅八十
    八年度虧損金額即逾七千四百二十一萬元，原審判命給付之精神慰撫金鉅達三百
    五十萬元，於過失侵權之情形，顯屬過高，應請酌減。(五)上訴人資本額為一億八
    千萬元等語並補提一般公路汽車煞車距離行車速度對照表，上訴人公司八十八年
    度營利事業所得稅申報書損益表影本等件。
二、被上訴人聲明請求判決：(一)上訴駁回。(二)訴訟費用由上訴人負擔。其事實上之陳
    述及所用證據除引用第一審判決書記載外並補稱：(一)上訴人於原審八十九年五月
    十日答辯狀所附台中市葬儀商業同業公會函所示：「誦經部分因無細節無法評估
    ，以一般一名訟經師父一次三千元正，一般公德約三萬六千元至六萬元上下」，
    已明白表示無細節無法評估，而葬儀因家屬之著重各有不同，被上訴人之父係一
    家之主，家屬基於對死者信仰之尊重，就誦經部分，不敢懈怠，每次誦經六名師
    父日夜晨昏，直至頭七，所費確實不貲，此何以所提單據即高達六十萬元之原因
    ，原審據核認十五萬元為宜，已屬低值。(二)提高精神慰撫金乃對生命尊重的表示
    ，而且有效抑阻公車業者之草菅人命，公車肇事之後業者不聞不問，從未派員祭
    拜致意，毫無理賠誠意，要由家屬經由冗長之訴訟程序來爭取，如果判決之賠償
    金額偏低無異鼓勵公車業者在毫無輿論壓力之下依然故我等語，並補提被上訴人
    戊○○、己○○、丁○○（配偶胡美惠）、甲○○所有不動產明細表及所有權狀
    影本，丁○○任職三商人壽保險股份有限公司業務專員八十九年十二月份業務津
    貼及金彙總表等件。
三、本院依職權調閱臺灣臺中地方法院檢察署八十八年度偵字第四四七六號庚○○過
    失致人於死案全卷。
      理      由
一、被上訴人於原審起訴主張：庚○○為上訴人台中汽車客運股份有限公司之司機，
    於八十八年一月二十四日上午十時三十五分許駕駛該公司車牌號碼ＦＯ－一二八
    號營業大客車，由台中市○○路往建成路方向行駛，行至台中路與忠孝路交叉口
    時燈號已轉紅，庚○○竟無視紅燈違規左轉，適被上訴人甲○○之夫即其餘被上
    訴人之父張旭全乘機車行經該地，而遭庚○○所駕駛之大客車撞擊受傷，經送醫
    急救，不治死亡。被上訴人甲○○為辦理張旭全喪葬事宜共支出一百零一萬五千
    五百元，又甲○○為二十六年八月二日出生，可由被害人扶養一九．八二年，依
    八十七年綜合所得稅扶養親屬寬減額每人每年七萬二千元計算，再扣除中間利息
    ，應賠償扶養費九十八萬零三百五十七元，被上訴人甲○○與被害人結褵三十餘
    載，夫妻情篤，遭此遽變，精神痛苦難以估算請求賠償慰撫金一百萬元，以上三
    項合計二百九十九萬五千八百五十七元，被上訴人乙○○、丁○○、戊○○、己
    ○○、丙○○為張旭全之子女，深受子欲養親不在之苦，各請求賠償慰撫金等情
    爰求為命上訴人與庚○○如數連帶給付並加計遲延利息之判決，（原審判命上訴
    人與庚○○連帶給付甲○○一百二十二萬九千八百九十三元，其餘被上訴人各三
    十萬元並加計遲延利息，而駁回被上訴人其餘之訴被上訴人未上訴）。
二、上訴人則以(一)依現場圖載碰撞位置及被害人機車血跡均在大客車之右前方，被害
    人行車方向之來車道內，依此被害人行經系爭路口是否逆向行車即非無疑，被害
    人係頭部外傷致臚內出血而死亡，被害人未依法令配戴安全帽，與本件車禍死亡
    結果自難謂無相當因果關係，上訴人公司受僱人於被害人之死亡縱有過失責任，
    亦請依過失相抵法則減輕賠償金額。(二)被上訴人請求之喪葬費用超過必要範圍慰
    撫金過高。(三)被害人係民國二十二年出生，亡故時六十六歲已逾退休年齡，是否
    尚在工作非無疑問，甲○○請求扶養費用難謂適法，且其子女五人均已成年應無
    不負扶養義務之理。(四)被上訴人已領取上訴人公司投保第三人責任險保險金一百
    二十萬元應可扣除等語，資為抗辯。
三、被上訴人主張上訴人之受僱人於上開時地駕駛營業大客車，違規紅燈左轉，撞及
    被害人張旭全之機車，致被害人顱內出血死亡等事實，上訴人未爭執，並有交通
    調查報告表、驗斷書等附所調刑事卷可稽可認真正。上訴人雖抗辯，碰撞位置及
    被害人機車與血跡均在大客車之右前方，被害人是否逆向行車即非無疑云云，然
    查道路交通事故調查報告表（影本見原審八十八年度交附民字第一○三號卷）所
    示，庚○○所駕大客車車身大部分仍在被害人所行駛往民意街方向之車道內，煞
    車痕亦位於被上訴人所行駛民意街之順向車道內，該車又係正前車頭處撞損，足
    見撞擊位置應在被害人順向車道內，因撞擊反作用力，血跡及機車留於中心線附
    近略微進入逆向車道，亦難以此推認被害人係逆向行車。上訴人另抗辯被害人未
    配戴安全帽，與有過失一節，已為被上訴人否認，並於原審及本院提出安全帽一
    頂，經勘驗結果，右側螺絲釘斷裂，帽內有血跡（見本院卷五十八頁、原審卷一
    一六頁）被上訴人丙○○於原審並稱：「第一個到現場是我，是在場之警員叫我
    把安全帽放在機車上所以交通隊警員照相時，安全帽已在機車上」，參以交通警
    員馬延長（更名馬碩鴻）於原審證述：「調查表是當天製作，事發時安全帽已放
    在籃子裡了，所以記載沒有配戴安全帽，隔天家屬有到交通隊表示有戴安全帽，
    所帶來的安全帽我也看到血跡，並有擦痕，與現場應該是同一頂，他們拿來後，
    我就叫他們要保留」等情，並有現場照片在卷可稽，案發時為八十八年一月二十
    四日屬冬天，自無上訴人所謂「天氣熱不一定有戴」之情形（見本院卷五十八頁
    ），被害人係顱內出血死亡，口、鼻、耳、眼均可能出血，上訴人主張被害人頭
    部無明顯傷口，安全帽內之血跡，係遭他部分外傷流血濺染云云，亦不足採，肇
    事現場既留有安全帽，帽內留有血跡，衡情被上訴人應有配戴安全帽，上訴人所
    辯被害人未戴安全帽，與有過失，不能證明，應認本件車禍應由上訴人之受僱人
    庚○○負全部過失責任。
四、按因故意或過失不法侵害他人權利者，負損害賠償責任。受僱人因執行職務不法
    侵害他人之權利者，由僱用人與行為人連帶負損害賠償，又不法侵害他人致死者
    ，對於支出殯葬費之人亦應負損害賠償責任，被害人對於第三人負有法定扶養義
    務者，加害人對於該第三人亦負損害賠償責任，被害人之父母子女配偶雖非財產
    上損害亦得請求賠償相當之金額，民法第一百八十四條、第一百八十八條、第一
    百九十二條第一、二項、第一百九十四條分別定有明文，茲就被上訴人請求分別
    論列；(一)殯葬費部分：甲○○主張支出殯葬費一百零一萬五千五百元，提出收據
    為證，上訴人對收據之真正不爭執，經原審剔除喪葬費用四萬六千五百元，樂隊
    費用一萬二千元，大鼓陣五千元，交通車遊覽車費用二萬元，毛巾十打六千元，
    訃音二百張二千元，司儀讀祭文一千五百元等費用，並將誦經費費用六十五萬元
    核減為十五萬元，式場費用十八萬元核減為三萬元，並明牌樓橫布二萬四千元
    粗壇布帆七千五百元與前述式場有別，且習俗上亦屬常見，應認為必要，連同其
    餘上訴人不爭執之火葬手續費用相片、撿骨灰、棺木等花費，共核准殯葬費二十
    七萬二千五百元，並無不合，上訴意旨仍爭執誦經式場費用過高云云，經查，被
    害人年逾六十，因車禍遽亡，民間習俗著重誦經超渡，原審核准之金額應屬適當
    。
  (二)扶養費部分：被上訴人甲○○（二十六年八月二日出生）為被害人張旭全（二十
    二年六月二十日出生）之配偶其餘被上訴人為渠等子女均已成年，有戶籍謄本可
    按，甲○○為家庭主婦，已六十三歲，則其有不能維持生活之情形，被害人對其
    負有法定扶養義務，被害人死亡時為六十六歲已逾通常退休年齡，惟依民法第一
    千一百十八條規定意旨，受扶養權利者為配偶時，扶養義務人因負擔扶養義務而
    不能維持自己生活者，僅係得減輕其義務之問題，足見被害人對甲○○之扶養義
    務要不因被害人當時無工作能力而免除，甲○○於被害人死亡時為六十一歲，依
    台灣地區居民平均餘命計算尚有一九．八二年，但被害人死亡時已達六十五歲，
    其平均餘命為十八．五四年，原審依十八．五四為扶養年數，按八十七年度綜合
    所得稅扶養親屬寬減額每人每年七萬二千元，再依霍夫曼式計算式扣除中間利息
    ，並由子女五人即其餘被上訴人分擔扶養義務（被害人負擔六分之一），認被上
    訴人所得請求之扶養費為十五萬七千三百九十三元，並無不合。
  (三)慰撫金部分：被上訴人甲○○為被害人之配偶，其餘被上訴人為被害人之子女，
    因上訴人所僱司機庚○○違規紅燈左轉肇事致被害人死亡，被上訴人自屬痛苦受
    有非財產損害，上訴人係經營汽車客運營利事業，資本額一億八千萬元，雖經營
    情況年有虧損，資力上仍屬雄厚，庚○○從事駕駛工作，甲○○為家庭主婦己年
    邁其餘被上訴人則均有工作收入，且值壯年，本院斟酌兩造身份、地位、經濟能
    力，及被上訴人所受損害，認為原審酌定慰撫金為甲○○一百萬元，其餘被上訴
    人各五十萬元為適當。
四、被上訴人等已獲強制汽車責任保險金一百二十萬元，原審就上開金額每人扣減二
    十萬元後，命上訴人連帶賠償甲○○一百二十二萬九千八百九十三元，其餘被上
    訴人各三十萬元，及自起訴狀繕本送達翌日（即八十八年四月十五日見起訴狀末
    頁簽收記載簽收日期為八十八年四月十四日）起算法定遲延利息，即無不合，上
    訴意旨聲明廢棄，核無理由，應予駁回。
五、據上論結，本件上訴為無理由，應依民事訴訟法第四百四十九條第一項、第七十
    八條，判決如主文。
中      華      民      國    九十      年      四      月      三      日
~B1民事第四庭審判長法  官  黃斐君
~B2                法  官  張鑫城
~B3                法  官  張浴美
右為正本係照原本作成。
上訴人得上訴。
如對本判決上訴，須於收受判決送達後二十日內向本院提出上訴書狀，其未表明上訴
理由者，應於提出上訴後二十日內向本院提出上訴理由書（須按他造人數附具繕本）
，並繳納送達用雙掛號郵票拾份（每份參拾肆元）。
上訴時應提出委任律師或具有律師資格之人之委任狀；委任有律師資格者，另應附具
律師及格證書及釋明委任人與受任人有民事訴訟法第四百六十六條之一第一項但書或
第二項（詳附註）所定關係之釋明文書影本。
~B                書記官  茆亞民
中      華      民      國    九十      年      四      月      四      日
附註：
民事訴訟法第四百六十六條之一（第一項、第二項）
對於第二審判決上訴，上訴人應委任律師為訴訟代理人。但上訴人或其法定代理人具
有律師資格者，不在此限。
上訴人之配偶、三親等內之血親、二親等內之姻親，或上訴人為法人、中央或地方機
關時，其所屬專任人員具有律師資格並經法院認為適當者，亦得為第三審訴訟代理人
。
                                                                        Ｌ


司法院資訊處製作；財團法人民間司法改革基金會備份。
